ACORDAO-COMPLETO-2342722

ACÓRDÃO 113/2019 ATA 2/2019 - PLENÁRIO

VISTOS, relatados e discutidos estes autos de representação a respeito de possíveis irregularidades relacionadas ao Pregão Eletrônico 48/2018, conduzido pela Universidade Federal do Estado do Rio de Janeiro (Unirio) , que teve por objeto a "aquisição de material permanente - solução de armazenamento de dados, composta pelos serviços de instalação, configuração, com garantia, suporte técnico, atualização tecnológica e repasse de tecnologia, assim como treinamento técnico especializado";
ACORDAM os Ministros do Tribunal de Contas da União, reunidos em sessão do Plenário, ante as razões expostas pelo relator:
9.1. com fulcro no art. 276, caput, do Regimento Interno/TCU, referendar a medida cautelar adotada pelo relator por meio do despacho contido na peça 17 destes autos, transcrito no Relatório que precede este acórdão, bem como as medidas acessórias previstas naquele despacho; 
9.2. encaminhar cópia desta deliberação à unidade jurisdicionada, às empresas Zoom Tecnologia Ltda. e  Storback Tecnologia Comércio e Serviços de Informática, bem como ao representante.

Referendo de cautelar em processo de representação a respeito de possíveis irregularidades relacionadas a pregão eletrônico para aquisição de material permanente  solução de armazenamento de dados, contemplando os serviços de instalação, configuração, com garantia, suporte técnico, atualização tecnológica e repasse de tecnologia, assim como treinamento técnico especializado.

Universidade Federal do Estado do Rio de Janeiro.

3. Interessados/Responsáveis: não há.

13.1. Ministros presentes: José Mucio Monteiro (Presidente), Walton Alencar Rodrigues (Relator), Benjamin Zymler, Augusto Nardes, Raimundo Carreiro e Ana Arraes.
13.2. Ministro-Substituto convocado: Marcos Bemquerer Costa.
13.3. Ministro-Substituto presente: André Luís de Carvalho.

ACORDAO-COMPLETO-2347958

Acórdão 810/2019 - Plenário

WALTON ALENCAR RODRIGUES

Adoto como relatório o despacho que fundamentou a concessão da medida cautelar ora em apreciação (peça 17) :
"Trata-se de representação a respeito de possíveis irregularidades relacionadas ao Pregão Eletrônico 48/2018, conduzido pela Universidade Federal do Estado do Rio de Janeiro (Unirio) , que teve por objeto a "aquisição de material permanente - solução de armazenamento de dados, contemplando os serviços de instalação, configuração, com garantia, suporte técnico, atualização tecnológica e repasse de tecnologia, assim como treinamento técnico especializado". 
O valor estimado para o certame foi de R$ 16.390.440,00 e o valor total adjudicado foi de R$ 12.108.500,00. 
A representante, Primeiro Time Informática Ltda. - EPP, questiona a estratégia adotada para a licitação, de facultar aos licitantes participar em quantos dos doze itens que a compõem conforme seu interesse, por identificar que há conjunto de itens que obrigatoriamente irão cumprir a solução almejada e, por isso, deveriam ser oferecidos em conjunto. 
Informa ainda que, por este motivo, apresentou diversos pedidos de esclarecimento. E que o Pregoeiro, fundamentado em entendimentos equivocados, manteve a redação original, prosseguindo o certame. Segundo o representante, 'na maioria das vezes as respostas, longe de esclarecer a questão, sequer foram acompanhadas de uma explicação'. 
Transcreve os questionamentos e respostas apresentadas, relacionados aos seguintes pontos: 
a) a possibilidade de oferecer equipamentos com expansão de memória cache em até 1 TB, ao invés de 1,2 TB, o que favoreceria a utilização de equipamentos Dell EMC Unity 400; 
b) a falta de sentido em apresentar limite máximo de baias para discos de armazenamento no item 7 "Gaveta de Expansão de Disco Tipo 11 .21", com as características exatas do equipamento Dell EMC Unity 400; 
c) a adoção de exigência tecnicamente obsoleta, suporte para velocidade de 4Gbps para os itens 1 e 9, respectivamente Storage e Switch SAN. 
Todos os questionamentos são acompanhados de justificativas, que mesmo para leigos em informática, suscitam a necessidade de maiores explicações, apesar do reconhecimento expresso da empresa representante em admitir que a Unirio estaria no seu direito de fazer as exigências que fez, desde que demonstrasse as razões para tal.
A princípio, a forma como foram apresentados os questionamentos no Pregão permite a oferta de respostas sumárias, como é o caso do segundo ponto listado, em que a representante questionou se havia erro de digitação: 
'ITEM 07 - Gaveta de Expansão de Disco Tipo 11.21. Deverá ser fornecido gavetas de Discos de 2U's que suporte no mínimo 12 Gbps com no máximo 25 (vinte e cinco) baias para discos. Entendemos ter havido erro de digitação, devendo ser ofertado com no mínimo 25 baias. O nosso entendimento está correto ??? 
Resposta: Não.'
Entretanto, nos presentes autos o representante apresenta claramente a motivação para todos os questionamentos apresentados e demonstra que o prosseguimento do certame sem as devidas explicações apresenta riscos à administração. 
Seguindo com a questão das gavetas, questiona de forma clara qual o sentido em especificar o máximo de baias para discos que se pode oferecer por gaveta uma vez especificada a altura máxima destas: para o mesmo espaço, mais discos de armazenamento significariam economia de espaço de data center. Explica ainda que a especificação seguiu as características exatas do equipamento Unity 400 da Dell EMC. 
Ao ser instada pela unidade técnica do TCU a manifestar-se sobre os questionamentos apresentados, a Unirio limita-se a afirmar que (i) seguiu as orientações exaradas pelo Ministério do Planejamento, Desenvolvimento e Gestão, que (ii) o procedimento licitatório e a minuta de edital foram considerados aptos à aprovação pela Procuradoria Federal junto à Universidade, e que (iii) o Comitê Diretor de Governança de Tecnologia da Informação e comunicação analisou todo o procedimento e aprovou a aquisição. 
A Unirio não responde especificamente a nenhum dos pontos apresentados já tratados, nem ao questionamento relativo ao item 4.1.3 do edital, que apresenta exigência análoga a de carta de solidariedade, ou credenciamento, como condição para habilitação de licitante em pregão eletrônico:
'4.1.3. Todos os equipamentos fornecidos deverão ser novos. Não serão aceitos parte de equipamentos recondicionados e/ou remanufaturados, de maneira que deverá ser isento de qualquer uso anterior. Para comprovação, a licitante deverá apresentar declaração redigida pelo fabricante dos equipamentos, dirigida ao pregão em tela, enumerando todos os equipamentos contemplados na proposta e confirmando serem todos novos, sem qualquer uso anterior e não recondicionados, em linha de fabricação e que atendam integralmente às exigências do edital e ainda que a licitante está autorizada a comercializar seus produtos'. 
Tal exigência tem caráter restritivo e fere o princípio da isonomia entre os licitantes. A matéria já foi discutida por este Tribunal em várias ocasiões, tais como as que resultaram nos Acórdãos 808/2003, 1670/2003, 1676/2005, 423/2007, 539/2007, 1729/2008, 2056/2008, todos do Plenário. Sendo assim, considero estar verificado o fumus boni iuris. 
O periculum in mora se caracteriza pela possibilidade de assinatura do contrato, uma vez que o certame foi homologado pela autoridade competente. Em que pese a declaração da Unirio de que "a consecução do objeto cerne da demanda é de extrema necessidade para implantação de novos projetos previstos no Plano de Desenvolvimento Institucional", considero que a ocorrência de periculum in mora ao reverso é relativa, pois há não há indícios de comprometimento de atividades essenciais da Administração em razão de deferimento à medida liminar. 
Ante o exposto, conheço da presente representação, nos termos dos artigos 235 e 237, inciso VII, do Regimento Interno do TCU c/c o art. 113, § 1º, da Lei 8. 666/1993, e determino, com fundamento no art. 276 do RITCU: 
a) cautelarmente, à Universidade Federal do Estado do Rio de Janeiro (Unirio) , que suspenda os procedimentos do Pregão Eletrônico 48/2018, no estágio em que se encontra, e dê conhecimento das providências adotadas ao TCU; 
b) a oitiva da Universidade Federal do Estado do Rio de Janeiro (Unirio) , das empresas Zoom Tecnologia Ltda. e Storback Tecnologia Comércio e Serviços de Informática, nos termos propostos pela unidade técnica, para que se manifestem, no prazo de quinze dias, sobre as ocorrências tratadas nesta representação; 
c) a imediata comunicação da cautelar à unidade jurisdicionada e, quando do recebimento da resposta à oitiva, ou se transcorrido o prazo concedido para tanto sem resposta, que a instrução do feito seja ultimada e suas conclusões submetidas a este Relator no prazo máximo de quinze dias. 
À Secex/RJ, para as providências".
É o Relatório.

Não atuou.

REPRESENTAÇÃO. EXIGÊNCIA NO EDITAL COM POSSÍVEL CARÁTER RESTRITIVO. ADOÇÃO DE MEDIDA CAUTELAR. OITIVAS.

REPRESENTAÇÃO (REPR)

Secretaria do TCU no Estado do Rio de Janeiro (Sec-RJ).

Trata-se de representação a respeito de possíveis irregularidades relacionadas ao Pregão Eletrônico 48/2018, conduzido pela Universidade Federal do Estado do Rio de Janeiro (Unirio) , que teve por objeto a "aquisição de material permanente - solução de armazenamento de dados, composta pelos serviços de instalação, configuração, com garantia, suporte técnico, atualização tecnológica e repasse de tecnologia, assim como treinamento técnico especializado".
Em síntese, o representante questiona a estratégia adotada para a licitação, de facultar aos licitantes participar em quantos dos doze itens que a compõem conforme seu interesse, por identificar que há conjunto de itens que obrigatoriamente irão cumprir a solução almejada e, por isso, deveriam ser oferecidos em conjunto. 
Informa ainda que, por este motivo, apresentou diversos pedidos de esclarecimento. E que o Pregoeiro, fundamentado em entendimentos equivocados, manteve a redação original, prosseguindo o certame e apresentando respostas que esclareceram as questões apresentadas nem apresentaram explicações para sua conduta. 
A partir das razões de decidir apresentadas no despacho transcrito no relatório precedente, adotei a medida cautelar sugerida, determinando a realização de oitiva.
Ante o exposto, com fundamento no art. 276, § 1º, do Regimento Interno do TCU, voto por que seja adotada a decisão que ora submeto à apreciação deste Colegiado.
TCU, Sala das Sessões Ministro Luciano Brandão Alves de Souza, em 30 de janeiro de 2019.
WALTON ALENCAR RODRIGUES 
Relator